【裁判字號】    97,上易,852
【裁判日期】    980616
【裁判案由】    損害賠償
【裁判全文】
臺灣高等法院民事判決                 97年度上易字第852號
上  訴  人  財團法人汽車交通事故特別補償基金
法定代理人  乙○○
訴訟代理人  丁○○
參  加  人  丙○○
            甲○○
上  一  人
訴訟代理人  李進成律師
被  上訴人  戊○○
訴訟代理人  周德壎律師
上列當事人間請求損害賠償事件，上訴人對於中華民國97年6月
30日臺灣新竹地方法院97年度訴字第339號第一審判決提起上訴
，本院於98年6月2日言詞辯論終結，判決如下：
    主    文
上訴駁回。
第二審訴訟費用由上訴人負擔。
    事    實    及    理    由
一、程序部分：
  (一)按於第二審，原告固不得將原訴變更或追加他訴，但如係擴
    張或減縮應受判決事項之聲明者，不在此限，民事訴訟法第
    446條第1項及第255條第1項第3款分別定有明文。查上訴人
    於原審訴請被上訴人給付上訴人新台幣（下同）150萬元，
    及自支付命令送達翌日起至清償日止按年息百分之五計算之
    利息。嗣於本院民國（下同）97年7月24日上訴狀減縮為：
    被上訴人應給付上訴人150萬元，及自起訴狀繕本送達翌日
    起至清償日止按年息百分之五計算之利息（見本院卷第9頁
    ）。核屬減縮應受判決事項聲明，依上開規定，應予准許。
  (二)被上訴人法定代理人於97年11月7日變更為乙○○，其具狀
    聲明承受訴訟，亦應准許。
二、上訴人主張略以：95年9月15日10時25分許，被上訴人騎乘
    車號GEB-726號之機車，沿新竹縣關西鎮台三線由北往南行
    駛，途經新竹縣關西鎮南新里台3線與南新里苧子園岔路口
    ，不慎與訴外人吳鋒德所騎乘之車號N3P-895號機車碰撞，
    致吳鋒德人車倒地，其肝腫瘤因而破裂出血，返家後旋於當
    日中午12時許死亡。依社會常情，吳鋒德後事需費50萬元，
    其女兒即參加人甲○○因吳鋒德過世受有莫大精神損害，亦
    得請求精神慰撫金110萬元，合計損害達160萬元；上訴人遂
    給付150萬元保險金予甲○○。前開損害賠償請求權依強制
    汽車保險法第42條第2項應由上訴人代位行使，爰依保險代
    位與侵權行為法則訴請被上訴人賠償150萬元本息等語（於
    原審聲明：被上訴人應給付上訴人150萬元，及自支付命令
    送達翌日起至清償日止按年息百分之五計算之利息。原審為
    上訴人敗訴判決，上訴人提起上訴並減縮聲明如前）。並上
    訴聲明：(一)原判決廢棄。(二)被上訴人應給付上訴人150萬元
    ，及自起訴狀影本送達翌日起至清償日止按年息百分之五計
    算之利息。
三、被上訴人則以：被上訴人固於前揭時地駕車發生車禍，但吳
    鋒德肋骨、胸腹部表皮與皮下組織並無任何傷勢，其因肝癌
    腫瘤自然破裂出血致死，與交通事故無關。法務部法醫研究
    所（下稱法醫研究所）雖認為吳鋒德因意外死亡，惟車禍發
    生時，吳鋒德並無不適，反而騎車機車回家，鄉○道路顛簸
    震動對肝腫瘤影響遠較系爭車禍為重，是以吳鋒德縱因意外
    死亡，亦與車禍無相當因果關係，被上訴人並無侵權行為責
    任可言。其次，參加人甲○○與吳鋒德素無往來，感情淡薄
    ，也未出面處理後事，則上訴人認甲○○得請求慰撫金110
    萬元，即屬不足；再者，參加人即吳鋒德侄子丙○○固料理
    後事，然未向上訴人請求保險給付，則上訴人憑空認定喪葬
    費50萬元亦由其代位行使權利，自非可採。縱認吳鋒德確因
    車禍死亡，然吳鋒德駕車行經無號誌路口之支線道且未讓幹
    道車先行，應屬肇事主因，被上訴人未注意車前狀況，僅為
    肇事次因，損害賠償金額應予酌減等語，資為抗辯。並答辯
    聲明：上訴駁回。
四、兩造不爭執事實：
  (一)95年9月15日10時25分許，被上訴人騎乘車號GEB-726號之機
    車，沿新竹縣關西鎮台三線由北往南行駛，途經新竹縣關西
    鎮南新里台3線與南新里苧子園岔路口不慎與吳鋒德所騎乘
    之車號N3P-895號機車碰撞，吳鋒德人車倒地，並受有右大
    腿正面內側擦挫傷4＊10公分，左膝正面擦挫傷7＊8公分、
    右額頭擦傷，吳鋒德返家後，旋於當日中午12時許死亡。〔
    見台灣新竹地方法院檢察署95年度相字第600號相驗案卷（
    下稱相驗卷）第22、47至50、58至64頁〕
  (二)參加人甲○○自上訴人領得強制汽車責任保險給付150萬元
    。吳鋒德後事由參加人丙○○料理，丙○○並未申領保險給
    付。
五、本件爭點為：(一)吳鋒德是否因車禍身亡？(二)如吳鋒德確因車
    禍身亡，吳鋒德與被上訴人過失比例為何？上訴人得依保險
    代位請求損害賠償金額為何？茲就兩造論點分述如下。
六、關於吳鋒德是否因車禍身亡方面：
    上訴人主張吳鋒德確因系爭車禍導致肝腫瘤破裂死亡云云。
    被上訴人辯稱吳鋒德肝腫瘤破裂之表皮與皮下組織等部分並
    無外傷，況車禍發生時，吳鋒德並無身體不適，反而騎車返
    家，肝腫瘤破裂與車禍無關等語。經查：
  (一)按當事人主張有利於己之事實者，就其事實有舉證之責任；
    因故意或過失，不法侵害他人之權利者，負損害賠償責任；
    特別補償基金於給付補償金額後，得代位行使請求權人對於
    損害賠償義務人之請求權。但其所得請求之數額，以補償金
    額為限，民事訴訟法第277條前段、民法第184條第1項前段
    、強制汽車責任保險法第42條第2項分別定有明文。而損害
    賠償之債，以有損害之發生及有責任原因之事實，並二者之
    間，有相當因果關係為成立要件；原告所主張損害賠償之債
    ，如不合於此項成立要件者，即難謂有損害賠償請求權存在
    （最高法院48年台上字第481號判例意旨參照）。所謂相當
    因果關係，係指無此行為，雖必不生此結果，但有此行為，
    按諸一般情形即足生此結果者而言。須無此行為，必不生此
    結果，有此行為，按諸一般情形亦不生此結果，始得謂為無
    相當因果關係（最高法院83年度台上字第2261號判決意旨參
    照）
  (二)查系爭車禍發生後，吳鋒德受有「右大腿正面內側擦挫傷4
    ＊10公分，左膝正面擦挫傷7＊8公分、右額頭擦傷」之傷勢
    ，此為兩造所不爭，已如前述，並有台灣新竹地方法院檢察
    署法醫室驗斷書及相片可考（見相驗卷第22、47至50、58至
    64頁）。車禍事故發生當時天氣晴朗，日間自然光線，柏油
    路面乾燥、無缺陷或障礙、道路無號誌，車道為雙向四車道
    、岔路口，被上訴人係直行於幹道車外側車道上，吳鋒德係
    支線道車；事故發生後，被上訴人機車右後側塑膠外殼受損
    脫落、身體左臂左膝擦傷；吳鋒德機車左側塑膠外殼些微刮
    擦痕、左後視鏡脫落等情，亦有道路交通事故現場圖、現場
    與雙方機車及被上訴人身體照片可稽（見相驗卷第12至21頁
    ）。核與被上訴人警詢供稱：當時我從關西鎮沿台三線往竹
    東方向行駛，吳鋒德騎一部重機車由南新里8鄰苧子園路口
    處駛出，他剎車不及而撞到我，後來雙方都起來各自將車子
    扶起來，當時我和吳鋒德都覺得雙方都平安，所以沒有報案
    ；我只有手、腳稍微擦傷，目視吳鋒德並沒有受傷，他有戴
    安全帽，沒有酒味等語相符（見相驗卷第4至7頁筆錄）。亦
    與被上訴人檢訊供述：從關西鎮走到台三線要回家，在苧子
    園入口往竹東方向，吳鋒德是下坡路段，我看到他時，他撞
    到我車子的後側，對方機車車頭撞到我機車右側的保險桿中
    央，保險桿掉下來，我就倒下，對方也倒地，他是往右邊倒
    下，當時他有戴安全帽，他沒有表示受傷，安全帽也沒有脫
    落等語（見相驗卷第23至24頁筆錄）相符。是吳鋒德於系爭
    車禍發生後，僅受有「右大腿正面內側擦挫傷4＊10公分，
    左膝正面擦挫傷7＊8公分、右額頭擦傷」之傷勢，堪可認定
    。
  (三)嗣臺灣新竹地方法院檢察署檢察官會同法醫研究所方中民法
    醫相驗、解剖，鑑定吳鋒德死亡原因：「以一般肉眼觀察結
    果：身體左膝及右額有長淺挫傷，無異常。以解剖觀察結果
    ：頭部均無皮下出血或骨折情形；頸部無皮下出血或骨折情
    形；前胸、後胸部脊椎骨、頸椎、胸椎、『肋骨均無明顯外
    傷；腹部皮膚無外傷』、肝臟左肝右葉有圓形腫瘤2個，分
    別為13公分及5公分直徑，位於表面之小腫瘤破裂，其他肝
    組織無異常；『其他腹部臟器均無異狀』；四肢及軀幹無外
    傷或異狀。以顯微鏡觀察結果：肝之腫瘤為肝癌，他器官除
    鬱血及死後變化外，無明顯病理性病變。死者死亡經過及對
    其死因之看法：因患肝癌車禍後破裂出血死亡。死亡方式為
    『自然死』，應無他殺之嫌。鑑定結果：吳鋒德因肝癌破裂
    出血而死亡，死亡方式為『自然死』，應無他殺之嫌」，有
    法醫研究所95醫鑑字第1876號鑑定書可參（下稱系爭鑑定書
    ，見相驗卷第72至78頁，本院卷55至61頁）。查肝臟為腹腔
    內臟器，受肋骨保護，並為胸腹部皮膚、肌肉所包覆，如遭
    外力撞擊壓迫致受傷，肋骨、胸腹部皮膚、肌肉當不致於毫
    無損傷；然吳鋒德胸、腹皮膚與皮下組織均無損傷，肋骨亦
    無明顯外傷，其他腹部臟器均無異狀，僅右大腿內側、左膝
    部正面與右額部遺有前開擦傷，顯見車禍碰撞力道不大，吳
    鋒德肝臟未因車禍受傷，難認其肝腫瘤出血係車禍所導致。
  (四)法醫研究所95年12月13日法醫理字第0950005339號函固謂：
    「死者（指吳鋒德）因車禍（自行車跌倒），身體外表無明
    顯致命外傷，肝腹腔內出血，源自肝囊小肝癌腫瘤破裂出血
    （1500西西）。應可推定與車禍有因果關係，死亡方式應是
    意外」（見相驗卷第85頁）。並於98年3月23日法醫理字第
    0980000790函回覆本院：「…說明二、本所原鑑定人研判意
    見如下：(一)死者年70歲之男性。死者之死因為肝癌破裂
    出血死亡。死前有騎車跌倒，輕微車禍。死者之腹部皮
    膚未發現外傷。以上四項是事實。(二)研判過程如下：肝癌存
    在可以不會很快死亡，肝癌如發生破裂可以出血死亡；且死
    亡率高。沒有車禍，較不易因破裂而出血死亡，有車禍後可
    能引發破裂出血死亡，有車禍沒有肝癌破裂尚不會在短時間
    立即死亡。雙方爭執在肝癌破裂與車禍之因果關連。輕微車
    禍所引起之破裂與自然發生之破裂，在死者沒有體外、內之
    傷痕存在時，不易判定其破裂之隸屬，但參考死亡時間因素
    應以「意外」死亡方式為公平合理之研判。」（見本院卷第
    141頁）。法醫研究所上開公文固認吳鋒德死亡方式為意外
    ；惟其既表明「輕微車禍所引起之破裂與自然發生之破裂，
    在死者沒有體外、內之傷痕存在時，不易判定其破裂之隸屬
    」，揆諸首段因果關係說明，並參考吳鋒德胸、腹皮膚均無
    外傷，肋骨亦無明顯外傷，其他腹部臟器又無異狀，自不得
    憑空推斷其肝腫瘤出血係車禍所致。法醫研究所雖「參考死
    亡時間因素應以『意外』死亡方式為公平合理之研判。」，
    然而吳鋒德於車禍發生後僅於腿、膝、額頭受有輕微擦傷，
    並未表示胸腹有何不適，復未就醫診治即騎車返家，益徵吳
    鋒德肝腫瘤當時並無異狀；況本件車禍碰撞之力道不大，僅
    造成吳鋒德輕微擦挫傷，而平常人罹患肝癌疾病之機率甚小
    ，遑論肝癌腫瘤已嚴重至隨時可能致命之情況，是就此客觀
    存在之事實，依一般人智識經驗判斷，類如上開車禍之發生
    ，通常不會發生肝腫廇破裂死亡結果。亦即被上訴人駕車行
    為固造成吳鋒德腿膝等處擦挫傷，然與吳鋒德死亡間，係摻
    入吳鋒德肝腫瘤自然破裂出血之獨立因素，依上開說明，實
    難謂系爭車禍與吳鋒德死亡結果間，具有相當因果關係存在
    。自不得僅憑吳鋒德於車禍後2小時過世，即推論死因為車
    禍；仍應以系爭鑑定書研判吳鋒德自然死亡一節為可取。
  (五)系爭鑑定書固記載「因患肝癌車禍後破裂死亡」等語（見相
    驗卷第75頁背面，本院卷第60頁）。惟鑑定書該段文字係：
    「死者死亡經過及其對死因之看法：因患肝癌車禍後破裂出
    血死亡。死亡方式為『自然死』，應無他殺之嫌」（見同頁
    ）；系爭鑑定書鑑定結果並研判「吳鋒德因肝癌破裂出血而
    死亡，死亡方式為『自然死』，應無他殺之嫌」（見相驗卷
    第75頁背面至76頁正面，本院卷第60、61頁）；則上訴人僅
    摘錄鑑定書部分文字，遽謂鑑定書亦認為吳鋒德死因包含車
    禍，洵屬誤解。至於臺灣新竹地方法院檢察署95年12月21日
    竹檢威甲字第0003618號相驗屍體證明書所載「直接引起死
    亡之疾病或傷害：肝癌破裂出血。（肝癌腫瘤破裂）、先行
    原因：車禍。」（見相驗卷第98頁、本院卷第38頁），惟其
    同時載明「其他對於死亡有影響之疾病或身體狀況（但與引
    起死亡之疾病或傷害無直接關係者）：依法醫研究所鑑定書
    及意見」（見同頁），是相驗屍體證明書已載明參考系爭鑑
    定書以研判死因，台灣新竹地方法院檢察署檢察官據此認定
    被上訴人過失罪嫌不足，並以96年度偵字第2095號不起訴處
    分確定（見原審卷第10至12頁），則上訴人忽略鑑定書有關
    自然死亡之鑑定意見，仍謂吳鋒德死於車禍，自非可取。
  (六)吳鋒德死因為自然死，與車禍無關，故吳鋒德就車禍發生有
    無過失、上訴人得代位求償數額等情，均毋庸再為討論。
七、綜上所述，吳鋒德肝腫瘤破裂出血並非前開車禍所致，而吳
    鋒德肝腫瘤自然破裂出血導致死亡，尤屬獨立致死因素，而
    與被上訴人駕車行為無何相當因果關係存在，依上開說明，
    即無令被上訴人就吳鋒德之死亡擔負侵權行為之責。上訴人
    並無積極之證據足認被上訴人應負侵權行為責任，竟於檢察
    官對被上訴人不起訴處分後，任意給付參加人甲○○150萬
    元保險金，自無依據。吳鋒德死因既與系爭車禍無關，故上
    訴人不得向被上訴人請求侵權行為損害賠償。從而，上訴人
    依據保險代位與侵權行為法則，訴請被上訴人給付上訴人15
    0萬元，及自起訴狀繕本送達翌日起至清償日止按年息百分
    之五計算之利息，為無理由，應予駁回。是則原審依此駁回
    其訴，經核並無違誤，上訴意旨指摘原判決此部分不當，求
    予廢棄改判，為無理由，應予駁回。
八、本件為判決基礎之事證已明，兩造其餘主張、陳述及所提證
    據，經審酌後，認均與本件結論無礙，不再一一論列，併予
    敘明。
九、據上論結，本件上訴為無理由，爰判決如主文。
中    華    民    國    98    年     6    月    16    日
                    民事第十七庭
                        審判長法  官  藍文祥
                              法  官  陳麗芬
                              法  官  吳燁山
正本係照原本作成。
不得上訴。
中    華    民    國    98    年    6     月    17    日
                              書記官  于  誠


司法院資訊處製作；財團法人民間司法改革基金會備份。
